【裁判字號】    89,台上,4974
【裁判日期】    890817
【裁判案由】    違反商業會計法
【裁判全文】
最高法院刑事判決                              八十九年度台上字第四九七四號
    上  訴  人  甲○○
右上訴人因違反商業會計法案件，不服台灣高等法院台南分院中華民國八十七年七月
一日第二審判決（八十七年度上訴字第九五二號，起訴案號：台灣台南地方法院檢察
署八十六年度偵字第七六六一號），提起上訴，本院判決如左：
    主  文
原判決撤銷，發回台灣高等法院台南分院。
    理  由
本件原判決引用第一審判決書之記載，認定上訴人甲○○與其夫王哲綸（另案審理）
於民國八十二年六月間，在台南市○○路一二三號一樓共同成立迦南汽車貨運有限公
司，由甲○○擔任公司董事長，王哲綸實際負責業務經營，二人明知監理站規定設立
貨運公司之最低資本額為新台幣（下同）三千萬元，甲○○、王哲綸二人為通過審核
，乃共同基於犯意聯絡，先向他人調借資金，至股東出資款項則未全部實際繳納，渠
等明知上開不實事項，仍於會計簿冊上及申請文件上虛偽登記為董事長甲○○出資九
百萬元、董事葉泰顯出資七百萬元、股東王哲綸出資五百萬元、股東王玫慧出資六百
萬元及股東林淑玲出資三百萬元等不實事項，表明收足款項，向經濟部申請，而於八
十二年六月二十八日獲准設立登記在案，嗣為財政部台灣省南區國稅局發現該公司帳
目不實，而查知上情等情；因而維持第一審論處上訴人共同商業負責人以明知為不實
之事項而記入帳冊罪刑。固非毫無見地。
惟查：(一)、有罪之判決書必須記載犯罪事實，以示國家刑罰權之所由生，故其事實欄
，須將認定之犯罪事實及與罪刑等適用法律有關之事項，詳確記載，然後於理由欄說
明其所憑之證據及認定之理由，以使事實與理由兩相適合，方為適法。原判決認定上
訴人明知不實事項，於會計簿冊上及申請文件上虛偽登記為董事長甲○○出資九百萬
元、董事葉泰顯出資七百萬元、股東王哲綸出資五百萬元、股東王玫慧出資六百萬元
及股東林淑玲出資三百萬元等不實事項，惟上開所謂會計簿冊究何所指？該會計簿冊
是否即為商業會計法第七十一條第一款所稱之會計憑證或帳冊？原判決事實欄並未明
確記載，理由內亦未說明其所憑之證據暨認定之理由，自與有罪判決書之法定程式不
合。(二)、公司法第九條第三項所謂「公司應收之股款，股東並未實際繳納，而以申請
文件表明收足」，係指投資人有入股之意思及行為，於公司申請設立登記時，公司應
收之股款，股東並未實際繳納，而以申請文件虛偽表明收足者而言。若其本無入股之
意思，即無所謂「應收之股款，股東並未實際繳納」之問題。本件第一審判決既認定
上訴人係先向他人調借資金，股東出資款項則未全部實際繳納，其明知上開不實事項
，仍於會計簿冊上及申請文件上虛偽登記為董事長甲○○出資九百萬元、董事葉泰顯
出資七百萬元、股東王哲綸出資五百萬元、股東王玫慧出資六百萬元及股東林淑玲出
資三百萬元等不實事項，究竟股東葉泰顯、王哲綸、王玫慧、林淑玲有無出資繳納股
款？有無同意列為股東？此關係上訴人是否成立公司法第九條第三項之罪責至鉅，原
判決俱未予調查，亦有應於審判期日調查之證據而未予調查之違背法令。(三)、商業會
計法已於八十四年五月十九日修正公布，修正前商業會計法第六十六條第一款已修正
為第七十一條第一款，修正後之法定刑為五年以下有期徒刑、拘役或科或併科新台幣
十五萬元以下罰金，較修正前之五年以下有期徒刑、拘役或一萬元以下罰金為重，上
訴人違反商業會計法之行為係在八十二年六月間，係在該法修正前，依刑法第二條第
一項但書規定，自應適用有利於行為人之修正前之商業會計法第六十六條第一款處斷
，乃原判決未依刑法第二條第一款但書規定比較何者有利上訴人，竟依修正後之商業
會計法第七十一條第一款論處，即有適用法則不當之違誤。以上諸端或為上訴意旨所
指摘，或為本院得依職權調查之事項，應認原判決有撤銷發回更審之原因。
據上論結，應依刑事訴訟法第三百九十七條、第四百零一條，判決如主文。
中      華      民      國    八十九    年      八      月     十七     日
                              最高法院刑事第十庭
                                  審判長法官  曾  有  田
                                        法官  陳  宗  鎮
                                        法官  劉  介  民
                                        法官  魏  新  和
                                        法官  蕭  權  閔
      右正本證明與原本無異
                                              書  記  官
中      華      民      國    八十九    年      八      月    二十五    日


司法院資訊處製作；財團法人民間司法改革基金會備份。
